【裁判字號】    98,行商更(一),11
【裁判日期】    990318
【裁判案由】    商標異議
【裁判全文】
智慧財產法院行政判決
                                98年度行商更(一)字第11號
                                  民國99年3月4日辯論終結
原      告  美商肯塔基炸雞國際控股公司（Kentucky Fried
            Chicken I.
代  表  人  甲○○ ○ ○○（.
被      告  經濟部智慧財產局
代  表  人  乙○○（局長）
訴訟代理人  丁○○
參  加  人  丙○○
上列當事人間因商標異議事件，原告不服經濟部中華民國94年12
月23日經訴字第09406142890 號訴願決定，提起行政訴訟。經臺
北高等行政法院95年12月7 日95年度訴字第731 號判決駁回原告
之訴，原告不服提起上訴，經最高行政法院98年10月22日98年度
判字第1268號判決將原判決廢棄，發交本院更為審理，本院判決
如下︰
    主  文
原告之訴駁回。
第一審及發交前第二審訴訟費用由原告負擔。
    事實及理由
一、事實概要
    參加人丙○○於92年10月6 日以「KLG 及雞圖」（彩色）服
    務標章，指定使用於當時商標法施行細則第49條所定商品及
    服務分類表第35類之「提供餐廳、飲料店、速食之加盟及連
    鎖店業者提供企業經營管理顧問服務，便利商店，食品零售
    ，飲料零售，農產品零售」服務，向被告申請註冊。而商標
    法於92年11月28日修正施行，依第85條第2 項規定，本修正
    施行前，尚未註冊之服務標章申請案，於本法修正施行當日
    起，視為商標註冊申請案，經被告審查，准列為註冊第1126
    162 號商標，並發給註冊證，專用權期間自93年11月1日起
    至103 年10月31日止。註冊公告期間原告於94年1 月31日對
    之提起異議，復於94年3 月23日提出異議理由主張該註冊商
    標有違商標法第23條第1 項第12款、13款及第14款之規定。
    經被告審查，於94年9 月6 日以中台異字第940137號商標異
    議審定書為「異議不成立」之處分，原告不服，提起訴願，
    經經濟部94年12月23日經訴字第09406142890號訴願決定駁
    回。原告不服，提起行政訴訟，經臺北高等行政法院依職權
    命參加人參加訴訟，嗣臺北高等行政法院以95年度訴字第7
    31號判決駁回原告之訴，原告猶未甘服，提起上訴，經最高
    行政法院以98年度判字第1268號判決將原判決廢棄，發交本
    院更為審理。
二、原告之主張
(一)據以異議商標係由三個外文K.F.C.及上校人物圖所構成，於
    90年9 月17日（早於系爭商標申請日92年10月06日）即向被
    告申請並取得商標專用權，列為註冊第1027707 號、註冊第
    1012329 號及註冊第179695號商標，指定使用於「肉類及其
    製品、炸馬鈴薯片、薯條」、「雞肉三明治、雞肉漢堡、即
    食穀製乾點、沙拉調味品」等商品，及「餐廳、點心吧、臨
    時流動餐館及速食店」等服務。而系爭「KLG 及雞圖」商標
    係由三個外文字母K 、L 、G 及雞圖所構成，與據以異議商
    標相較，其外文部分均由三個正楷大寫字母所組成，且其予
    人寓目印象之起首字母均為「K 」，而第三個字母「G 」與
    「C 」之設計亦極相彷彿；另就圖形部分而論，無論雞圖或
    上校人物圖均有完全相同之領結設計，而雞圖嘴巴下方雞顎
    與上校人物圖之鬍鬚，在外觀上亦有異曲同工之妙，且均置
    於三個外文字母之左半部。尤有甚者，兩造商標圖樣於實際
    使用時，予消費者之寓目印象及其構圖意匠更是相仿。是以
    ，一般消費者施以普通所用之注意，異時異地隔離觀察，實
    易產生混淆而誤認二商標所表彰之商品/ 服務來自同一來源
    或誤認不同來源之間有所關聯，故兩造商標確屬近似之商標
    。又系爭「KLG 及雞圖」商標指定使用於「提供餐廳、飲料
    店、速食之加盟及連鎖店業者提供企業管理顧問服務、便利
    商店、食品零售、飲料零售、農產品零售」等服務，與據以
    異據商標所指定使用之「炸雞、炸薯條、漢堡、三明治」等
    速食商品，及「餐廳、點心吧、咖啡店、速食店以及提供上
    述相關服務之資訊及諮詢服務」等服務，皆與速食商品及速
    食店餐飲之經營服務有關，如於服務提供場所置放構圖及設
    色近似的商標或招牌，依現今一般社會通念及市場交易情形
    ，易使商品消費者或一般接受服務者誤認其為來自相同或雖
    不相同但有關聯之來源；況原告於西元1952年首次授權肯德
    基加盟餐廳在美國鹽湖城成立，首開世界上餐廳加盟特許經
    營之始，原告更於90年（早於系爭商標申請日92年10月06日
    前），開放台灣肯德基個人加盟。兩造商標所指定使用商品
    及服務間存在極高之類似程度，且兩造商標所表彰之服務性
    質相同，依社會一般通念及市場交易情形，易使一般消費者
    誤認其為來自相同或雖不相同但有關聯之來源。
(二)原告為全世界最大的炸雞快餐連鎖企業，成立於西元1952年
    ，於台灣地區亦於74年4 月16日在西門町成立第一家肯德基
    速食餐廳門市，至今於台灣已有127 家餐廳，而全球已超1
    萬800 多家肯德基餐廳。據以異議商標為原告首創使用於「
    炸雞、漢堡、薯條」等商品及「餐廳、速食店、炸雞店」等
    服務，於全球91個國家，1 萬800 多家原告之餐廳招牌、餐
    點包裝盒、點餐單、廣告宣傳等處處可見此著名標誌，則據
    以異議商標不但成為原告於速食業界之表徵，並已成為家喻
    戶曉之著名商標；尤有進者，原告為求該等著名商標之保護
    ，自62年起，即先後於美國、英國、法國、德國、澳洲、加
    拿大、中國大陸、義大利、日本、韓國、歐盟等世界一百餘
    國廣泛使用並取得商標用權，故據以異議商標與其所表彰之
    商品及服務，早於系爭商標申請日92年10月6 日前，即已廣
    泛行銷國內外，實為相關公眾所知悉之著名商標。又兩造商
    標之外文「KFC」及其商標整體圖樣外觀近似，且參加人為
    達其搭據以異議商標之便車，選擇鄰近於原告之速食餐飲店
    設立其加盟店，並樹立與原告紅、白、藍設色相同之廣告招
    牌及炸雞桶，以及於其加盟店內使用與原告速食餐飲店相同
    之餐點名稱，如「全家餐」、「墨西哥雞肉捲」，因而致消
    費者誤認參加人之速食加盟店為原告之速食加盟店，致其發
    生誤購之情事。故參加人實乃仿襲原告著名之據以異議商標
    ，其以外觀近似之系爭「KLG 及雞圖」商標申請註冊，顯係
    有意利用據以異議商標之盛名，以期造成消費者認為參加人
    之商品及服務係由原告所生產、製造、販賣、或係原告所授
    權製造或販售、或與原告存有關聯者，而涉有以不公平競爭
    方式使用他人商標之嫌，且系爭商標所指定使用於「提供餐
    廳、飲料店、速食之加盟及連鎖店業者提供企業管理顧問服
    務、便利商品、食品零售、飲料零售、農產品零售」等服務
    ，與據以異據商標所指定使用之「炸雞、炸薯條、漢堡、三
    明治」等速食商品，以及「餐廳、點心吧、咖啡店、速食店
    以及提供上述相關服務之資訊及諮詢服務」等服務，皆與速
    食商品及速食店餐飲之經營服務有關。綜上所述，據以異議
    商標既經原告於國內外長期廣泛使用，已為相關公眾所熟知
    ，不僅成為原告之表徵並已為一著名商標，而兩造商標所指
    定之服務及商品復屬相同或近似，故參加人使用近似之系爭
    「KLG 及雞圖」於相同或近似之服務，極易使相關公眾產生
    聯想，誤認系爭商標所提供之服務及販賣之商品為原告所提
    供、製造販賣或係原告所授權製造或販售者，因此系爭商標
    當有使相關公眾產生混淆，誤信其所表彰之產銷主體及商品
    來源而購買之虞。而參加人使用近似於據以異議商標之「
    KLG 及雞圖」於相同或近似之服務申請註冊，並以設色、造
    型及意匠近似之招牌、炸雞桶及餐點名稱使用於鄰近原告之
    速食餐飲店之加盟店，除有混淆相關公眾視聽之嫌，並因而
    減弱據以異議商標之識別力，動搖據以異議商標與原告間的
    聯繫，淡化原告為據以異議商標的唯一主體以及相關公眾與
    原告商品及服務間之聯繫，並足以消損、淡化據以異議商標
    之價值及長期累積之信譽，使原告蒙受巨大損失。系爭商標
    既近似於原告著名之據以異議商標，且有使相關公眾誤信其
    所表彰之商品來源或產銷主體，並減損著名商標或標章識別
    性或信譽，自符合商標法第23條第1 項第12款之規定，不得
    申請註冊。
(三)據以異議商標早於系爭商標申請日（92年10月06日）前，即
    為原告廣泛宣傳使用，而為相關公眾所熟知之著名標章，且
    參加人又同屬速食餐飲之同業，更易知悉據以異議商標及標
    章之存在。參加人未經原告之同意，竟以極近似之系爭商標
    向被告申請註冊於前揭服務，且於全省各地大肆廣徵「KLG
    及雞圖」炸雞餐飲店之加盟經營者，且參加人及各加盟店實
    際使用之系爭「KLG 及雞圖」商標與據以異議商標之整體圖
    樣皆以紅色為底色。據以異議商標圖樣左邊為「上校人物圖
    」著藍色領結搭配白色西裝之上半身造型（以白色為底，再
    以藍色線條勾勒出立體造型），且於「上校人物圖」右側肩
    部上方置反白之「KFC 」英文字母；而系爭商標實際使用時
    ，其左側雖置放一雞圖，惟該雞圖同以白色為底色，且同以
    藍色線條勾勒出立體造型，而該雞圖亦配置相同之藍色領結
    ，雞圖之右側翅膀上方，亦同置近似於「KFC 」之外文「
    KLG 」反白字。綜觀兩造商標，於外觀上二者除「KLG 」近
    似於「KFC 」外，其整體之造型、紅白藍三色之設色及意匠
    亦均屬雷同，極易使一般消費者產生混淆誤認。參加人又於
    文宣上特別強調「市場價格：肯牌一半價位、品質、絕對比
    肯牌鮮嫩多汁」等字樣，顯然意圖搾取原告多年來努力之成
    果，此亦經公平交易委員會認定有積極攀附原告之商譽。參
    加人不思自創品牌，擅加剽竊，而以近似之「KLG 及雞圖」
    商標於類似之服務申請註冊，其使用已造成消費者之混淆，
    甚而誤認兩者為同一品牌，或與原告為關係企業，進而發生
    誤購之情事，實有礙商場之秩序。此行為顯亦已違反商標法
    第23條第1項 第14款之規定，當不得申請註冊。
(四)為此起訴聲明請求：
    1.原處分及訴願決定均撤銷。
    2.命被告作成撤銷註冊第0000000 號「KLG 及雞圖」服務標
      章之行政處分。
三、被告之答辯
    據以異議之「KFC」、「COLONEL's MUG No.4 with KFC 」
    或「CHICKY Character Design 」等商標固為一般消費大眾
    所熟知之商標，惟商標法第23條第1 項第12款及同條項第14
    款之適用，應以兩造商標圖樣構成相同或近似為前提要件。
    系爭註冊第1126162 號「KLG 及雞圖」商標，係由外文「
    KLG 」及公雞圖所聯合組成，與據以異議之註冊第0000000
    、0000000 、63407 、63408 、80442 號等商標圖樣相較，
    二者之外文「KLG 」及「KFC 」，除首字母相同，第二個字
    母「L 」及「F 」截然不同，第三字母「G 」及「C 」亦非
    無法區辨；系爭商標之公雞圖部分與「上校人物圖」相較，
    雖有相彷彿之領結，惟其僅占構圖中之極小部分，二者之構
    圖意匠及予人寓目印象迥然有異，在外觀及觀念上截然不同
    ；另系爭商標之公雞圖與據以異議商標之公雞圖相較，一為
    未超脫寫實之卡通化公雞圖，一為擬人化之公雞圖，且筆劃
    特徵、構圖意匠及予人寓目印象均不相同，在外觀上分別顯
    然。綜上所述，兩造商標之整體圖樣，以具有普通知識經驗
    之消費者，於購買時施以普通之注意，應無致一般消費者產
    生混淆而誤認二服務來自同一來源或雖不相同但有關聯之來
    源，應非屬構成近似之商標。故縱使兩造商標使用於同一或
    類似之服務，亦無致相關事業或消費者產生混淆誤認之虞，
    系爭商標之註冊，綜上，被告所為原處分洵無違誤，為此答
    辯聲明請求駁回原告之訴。
四、參加人未於言詞辯論期日到場，亦未提出任何書狀為陳述。
五、本件原告經合法通知，無正當理由未於言詞辯論期日到場，
    經核並無民事訴訟法第386 條各款所列事由，爰依被告之聲
    請，由其為一造辯論之判決，合先敘明。
六、本院之判斷
(一)按商標「相同或近似於他人著名之商標或標章，有致相關公
    眾混淆誤認之虞，或有減損著名商標或標章之識別性或信譽
    之虞者」、「相同或近似於他人同一或類似商品或服務之註
    冊商標或申請在先之商標，有致相關消費者混淆誤認之虞者
    」及「相同或近似於他人先使用於同一或類似商品或服務之
    商標，而申請人因與該他人間具有契約、地緣、業務往來或
    其他關係，知悉他人商標存在者」，不得註冊，為92年11月
    28日修正公布施行之商標法第23條第1 項第12、13及第14款
    所明定。惟前揭條款規定之適用，均以兩造商標圖樣相同或
    構成近似之要件。又所謂「有致相關消費者混淆誤認之虞」
    者，係指兩商標因相同或構成近似，致使相關消費者誤認為
    同一商標，或雖不致誤認二商標為同一商標，但極有可能誤
    認二商標之商品／服務為同一來源之系列商品／服務，或誤
    認二商標之使用人間存在關係企業、授權關係、加盟關係或
    其他類似關係而言。本件係參加人前於92年10月6 日以「
    KLG 及雞圖」（彩色）服務標章，指定使用於當時商標法施
    行細則第49條所定商品及服務分類表第35類之「提供餐廳、
    飲料店、速食之加盟及連鎖店業者提供企業經營管理顧問服
    務、便利商店、食品零售、飲料零售、農產品零售」等服務
    ，向被告申請註冊，經被告審查，准列為註冊第1126162 號
    商標，並發給註冊證，專用權期間自93年11月01日起至103
    年10月31日止。註冊公告期間，原告對之提起異議，主張該
    註冊商標有違商標法第23條第1 項第12款、13款及第14款之
    規定。案經被告審查略以，系爭註冊第1126162 號「KLG 及
    圖」商標圖樣與據以異議之註冊第0000000 號、第1027707
    號、第63407 號、第63408 號及第80442 號等商標圖樣相較
    ，二者外文「KLG 」及「KFC 」僅首字母相同，非無法區辨
    ，又系爭商標之公雞圖部分與據以異議諸商標之「上校人物
    圖」及公雞圖整體構圖意匠仍有所別，非屬構成近似之商標
    ；縱使據以異議等商標為一般消費大眾所熟知之商標，復均
    指定使用於同一或類似之服務，亦無致相關事業或消費者產
    生混淆誤認之虞，自無首揭法條規定之適用，乃以94年9 月
    6 日中台異字第G00940137 號商標異議審定書為「異議不成
    立」之處分。原告則不服，為如事實欄所載之主張。故本件
    爭點為系爭商標是否有違現行商標法第23條第1 項第12、13
    、14款之規定不得註冊？
(二)系爭商標係由外文「KLG 」及一公雞圖所組成，其商標圖樣
    之外文「KLG 」，與據爭商標註冊第63408 號「KFC 」商標
    圖樣之外文「KFC 」相較，二者之字首固均有外文字母「K
    」，惟第2 個字母「L 」與「F 」則截然不同，差異明顯，
    第3字 母「G 」與「C 」亦非不能區辨，加以有公雞圖之不
    同，其非屬近似之商標，可以認定。原告主張系爭商標之外
    文「KLG 」與據爭商標之外文「KFC 」構成近似，並非可採
    。又系爭商標圖樣之公雞圖與據爭註冊第0000000 號「COLO
    NEL's MUGNo.4 with KFC」、註冊第1027707 號商標、註冊
    第63407 號商標圖樣上之上校人物圖相較，雖均有相同之領
    結，惟其僅占構圖之極小部分，且一為公雞圖、一為人物圖
    ，二者整體構圖意匠及予人寓目印象明顯有別，在外觀及觀
    念上均有不同，非屬近似之商標。另系爭商標圖樣上之公雞
    圖與據爭之註冊第80442 號「CHICKY character Design 」
    商標圖樣上之公雞圖相較，前者為未超脫寫實之卡通化公雞
    圖，後者為擬人化之公雞圖，二者外觀造型有顯然差別，構
    圖意匠不同，予人寓目印象亦屬不同，系爭商標另有文字之
    附加，該二商標仍非屬近似。原告主張其所有之註冊第0000
    000 號、第0000000 號，與系爭商標予人寓目印象之起首字
    母均為「K 」，而第3 個字母「G 」與「C 」之設計亦極相
    彷彿。另就圖形部分而論，無論雞圖或上校人物圖均有完全
    相同之領結設計，而雞圖嘴巴下方雞顎與上校人物圖之鬍鬚
    ，在外觀上亦有異曲同工之妙，且均置於3 個外文字母之左
    半部。尤有甚者，兩商標圖樣於實際使用時，予消費者之寓
    目印象及其構圖意匠更是相仿，應屬近似之商標等等，核非
    可採。又系爭商標縱如原告主張有攀附據爭商標之可能，但
    其非近似之程度，仍難使二商標使用於同一或類似之服務時
    ，有致相關事業或消費者產生混淆誤認之虞。至原告所指參
    加人使用系爭商標既已致消費者誤認，且經公平交易委員會
    認定該行為有積極攀附原告之商譽部分。經查，參加人使用
    系爭商標是否違反公平交易法，與系爭商標申請註冊是否與
    據爭商標近似有違商標法之規定而不能註冊，係屬二事，其
    法律規範之要件及認定標準各異，自不能以參加人使用系爭
    商標經認定有違公平交易法之規定，即據為本件有利判斷之
    論據。
七、綜上所述，被告所為本件異議不成立之處分，揆諸首揭法條
    規定說明，依法自無不合，訴願決定予以維持，亦無不合。
    原告訴請撤銷訴願決定及原處分，並命被告作成撤銷系爭商
    標註冊之處分，均無理由，應予駁回。
八、本件事證已明，兩造其餘主張或答辯，已與本院判決結果無
    涉，爰毋庸一一論列，併此敘明。
九、據上論結，本件原告之訴為無理由，爰依智慧財產案件審理
    法第1 條，行政訴訟法第98條第1 項前段、第218 條、民事
    訴訟法第385 條第1 項前段，判決如主文。
中    華    民    國    99    年     3    月   18     日
                    智慧財產法院第二庭
                          審判長法  官  陳國成
                                法  官  陳忠行
                                法  官  熊誦梅
以上正本係照原本作成。
如不服本判決，應於送達後20日內，向本院提出上訴狀並表明上
訴理由，如於本判決宣示後送達前提起上訴者，應於判決送達後
20日內補提上訴理由書（須按他造人數附繕本）。
中    華    民    國    99    年     3    月   18     日
                                書記官  張祐豪


司法院資訊處製作；財團法人民間司法改革基金會備份。
